臺灣彰化地方法院民事判決　　　　　　　 93年度婚再字第1號
再審原告　　乙○○○　　住彰化.
訴訟代理人　黃勝雄律師
再審被告　　甲○○　　　住彰化.
上列當事人間聲請再審事件，再審原告對於本院於中華民國九十
二年十月二十二日所為九十二年度婚字第三三九號確定判決提起
再審之訴，本院判決如下：
    主      文
本院於中華民國九十二年十月二十二日所為九十二年度婚字第三
三九號確定判決廢棄。
再審被告在原審之訴駁回。
再審及再審前訴訟費用由再審被告負擔。
    事      實
甲、再審原告方面：
一、聲明：原確定判決廢棄，駁回再審被告之訴。
二、陳述：
  (一)再審原告與再審被告係夫妻關係，結婚已五十餘年之久，生
    有二子一女，均已長大成人，民國（下同）八十五年間，再
    審被告因有婚外情之嫌，迭與再審原告發生爭吵，繼而多次
    施以暴力、毆傷再審原告，嗣更變本加厲惡言驅逐再審原告
    離開家門，並聲言再審原告若有再踏入家門一步，必將再審
    原告手腳打斷，致再審原告甚為恐懼，在受此不堪同居虐待
    之情形下，不得已乃聽從其命，投奔於次子陳漳棋住處，即
    台北縣樹林市○○街○段五十七巷一號四樓居住（即現居所
    ）避免繼續受害，惟再審原告每月均有一至二次回來二水鄉
    光化村之住處探視，再審被告亦知悉再審原告一直均避居在
    次子之上址，上述再審原告遭受再審被告不堪同居之虐待而
    避居於次子之家。於八十九年間，再審被告曾經在兩造所生
    之子陳漳棋住處拿刀子要殺再審原告，為陳漳棋所架開，才
    未有發生受傷之情，是再審被告明知再審原告居住在陳漳棋
    住處。詎再審被告亟圖與再審原告離婚，乃於九十二年間向
    鈞院提起履行同居之訴時，明知再審原告係避居在次子陳漳
    棋之住處，竟故意向鈞院謊稱再審原告之行方不明音訊杳然
    云云，致鈞院誤信為真，而以再審原告之送達處所不明，並
    以公示送達方法為送達，因再審原告均不知情，致未能到庭
    應訊答辯，而被依一造辯論而為再審原告敗訴之判決確定。
    迨九十三年五月八日，兩造之次子陳漳棋因事回到二水鄉住
    處，據再審被告告知伊已與再審原告辦妥離婚並在戶籍上辦
    妥離婚登記完畢，囑其回去告訴再審原告等語，並將戶口名
    簿交其帶回給再審原告，次子陳漳棋回台北後，即將上情告
    知再審原告，再審原告獲悉之餘，至感詫異，即於九十三年
    五月十七日親至彰化縣二水戶政事務所查詢，經承辦之戶政
    人員將再審被告持以辦理離婚登記之上開鈞院民事確定判決
    及確定證明書各影印一份給再審原告，該判決之事實欄有記
    載謂：再審原告行方不明、音訊杳然，經原告（即再審被告
    ）提起履行同居之訴（九十二年度婚字第三三九號）獲勝訴
    判決確定等語。故再審原告係於九十三年五月十七日當天始
    知悉確有被判決應履行同居確定之事。
  (二)兩造固係夫妻關係，惟再審原告係在受再審被告多次毆打成
    傷，並被以加害身體之事由（將打斷手腳）威脅，逼迫離家
    等不堪同居之虐待下，始不得已投奔於次子陳漳棋之住處避
    居，以免繼續受害，乃係具有正當之理由分居，並非惡意不
    盡同居之義務，再審被告以明知再審原告係避居於次子之住
    處，而故意向鈞院謊報再審原告行方不明，而以公示送達及
    一造辯論而為判決，致使再審原告遭受應履行同居義務之判
    決，於法似有不當。
  (三)再審被告甲○○於九十二年六月二日起訴請求履行同居時所
    提出之證物，即鈞院八十五年度易字第一六五九號刑事判決
    ，被告欄關於再審原告之住址即記載為『台北縣樹林鎮（現
    改制為市○○○街○段五十七巷一號四樓（即現住址）』，
    足見再審被告於起訴時，即知悉再審原告係避居於上址（即
    兩造次子陳漳棋住處）並非行方不明，再審被告竟不向鈞院
    陳報該住址以供傳喚，故意指為再審原告之住居所不明，而
    聲請准予公示送達進行訴訟程序，使再審原告無法得知有該
    項訴訟，致未能到庭應訊抗辯，其蒙騙法院取巧之行為，實
    屬不當，應符合民事訴訟法第四百九十六條第一項第六款所
    規定之再審條件。
  (四)再審被告因有婚外情之嫌，迭與再審原告發生爭吵，繼而多
    次施以暴力毆傷再審原告，再審原告因顧及夫妻情份多所忍
    耐，但再審被告於八十一年六月間，因細故至台北縣樹林鎮
    ○○街○段五十七巷一號四樓，將再審原告毆打成傷，經再
    審原告提出告訴，為台灣板橋地方法院判處再審被告罰金確
    定在案，有八十一年度易字第四五九四號刑事判決可稽（已
    聲請補發，俟補發後再呈庭）。又於八十五年五月二十三日
    因細故毆打再審原告，再審原告出於自衛，不慎以鐵條打傷
    其頭部受傷，惟再審被告仍繼續毆打再審原告，並口出惡言
    ，驅逐再審原告離開家門，不准再回來，並揚言若有再踏入
    家門一步，必將再審原告之手腳打斷，致再審原告甚為恐懼
    ，不得已乃於當日即離家，投奔於次子陳漳棋之住處避難。
    嗣再審原告於八十六年九月十二日上午，至彰化縣二水鄉大
    園村之田地採摘藥草時，被再審被告發現，又持木棍追打再
    審原告，再審原告因非常害怕，而跳入水圳逃避，險些溺斃
    。
  (五)民事訴訟法第四百九十六條第一項第六款規定所謂之『當事
    人知他造之住居所指為所在不明‧‧‧』者，係以當事人之
    主觀意思有無符合該項規定之情節為斷。故若當事人於起訴
    時及訴訟程序進行中均知他造之住居所而故意不主動陳報，
    始終指為所在不明者，其主觀意思即符合所謂『知他造之住
    居所指為所在不明』之要件，縱法院於訴訟程序進行中，曾
    經依職權向他造之住居所投寄開庭通知書，而他造並未實質
    收到，致未到庭時，如該當事人仍不向法院陳報他造確實之
    住居所係在上址，俾供法院為適法之處置者，則其『知他造
    之住居所指為所在不明』之行為，始終並未變更，並不因法
    院曾依職權，按他造之住居所投寄通知書而生影響。本件再
    審被告於起訴請求履行同居之訴時，明知再審原告係居住於
    次子陳漳棋之台北縣樹林市○○街○段五十七巷一號四樓住
    處，而故意於起訴狀上不記載再審原告之上開住居所，而指
    為『行方不明』，於訴訟程序進行中，亦故意不陳報再審原
    告之上開住居所，而指為行方不明聲請為公示送達，法院亦
    准許公示送達，其『知他造之住居所指為所在不明』之行為
    ，始終並未改變。承審法官雖然曾於九十二年九月二日裁示
    將言詞辯論之通知書，依職權公示送達並按再審原告之住居
    所投寄。該履行同居之訴案卷，均無再審被告陳報再審原告
    住居所之事實，故應係承審法官在鈞院八十五年度易字第一
    六五九號刑事判決上，發現有上開住居所之記載而依職權按
    該址投寄。惟該通知書係由郵差寄存樹林警察派出所，再審
    原告並未實質收到該通知書，故不知情而未到庭，法院亦未
    認為該次之言詞辯論通知書，係已合法送達，故未准由一造
    辯論判決，仍另再定期言詞辯論，並依再審被告之聲請將通
    知書為公示送達，因此，法院上開依職權按再審原告住居所
    投寄通知書之行為，既非再審被告所陳報或請求，則其『知
    他造之住居所指為所在不明』之行為，始終並未變更，不因
    法院曾依職權，按址投寄通知書之處置而生影響，再審原告
    之住址為台北縣樹林市○○街○段五十七巷一號四樓，而法
    院依職權送達之住址誤為保安街五十七巷一段一號四樓，與
    實際住址不符，其所為寄存送達是否有效，不無疑問。因此
    ，本件應符合再審條件。
  (六)再審被告有大男人主觀意識且本性暴戾，在過去婚姻生活之
    中，常因細故打罵再審原告，再審原告均因顧及子女及家庭
    生活，多所忍耐，詎至八十一年起，因再審被告有婚外情，
    竟變本加厲，於八十一年六月二十一日中午十二時許，在台
    北縣樹林鎮（現改制為市○○○街○段五十七巷一號四樓，
    因不滿再審原告私取其電話簿等資料之細故，而出手毆打再
    審原告，並抓再審原告之頭髮以頭去撞牆壁，及用腳踢再審
    原告之身體，致再審原告受腦後部二Ｘ二公分血腫，胸十Ｘ
    十公分皮下溢血之傷，當時再審原告因已忍無可忍，不得已
    始提出告訴，案經台灣板橋地方法院於八十一年九月九日以
    八十一年度易字第四五九四號刑事判決，判處再審被告拘役
    伍拾日，如易科罰金以三十元折算一日，確定在案。自此之
    後，再審原告之生活幾無寧日，迭遭打罵，精神上甚為痛苦
    。於八十五年五月二十三日，再審被告又藉細故，毆打再審
    原告，再審原告因出於自衛，不慎以鐵條打傷其頭部受傷，
    惟再審被告仍繼續毆打再審原告，並口出惡言及驅逐再審原
    告離開家門，不准再回來，並揚言若有再踏入家門一步，必
    將再審原告之手及腳打斷，致再審原告甚為恐懼，乃不得已
    於當日即離開家門，投奔於次子陳漳棋在台北縣樹林鎮之住
    處避難。嗣再審原告於八十六年九月十二日上午至彰化縣二
    水鄉大園村之田裡採摘藥草時，被再審被告發現，竟持木棍
    追打，企圖打斷再審原告手腳，再審原告因一時懼怕情急，
    跳入水圳逃避，幸被人救起，始免於難。再審被告欲傷害及
    虐待再審原告之意念，無時不在，毫無消除之意，於八十九
    年間某日，竟至台北縣樹林鎮○市○○○街一段五十七巷一
    號四樓次子陳漳棋之住處，持刀欲殺害再審原告，再審原告
    及時逃入房間將門反鎖，再審被告亦被次子陳漳棋緊緊抱住
    拉開，並將刀奪下，始未發生傷亡之結果。
  (七)再審被告自八十一年起至八十九年間，多次因細故毆打再審
    原告成傷，八十五年間，更口出惡言，驅逐再審原告離開家
    門，並揚言若有再踏入家門一步，即欲打斷再審原告之手腳
    ，八十六年九月十二日，又持木棍追打再審原告，意欲打斷
    再審原告手腳，致再審原告冒險跳入水圳逃避，又於八十九
    年間，遠至台北縣樹林市再審原告之住居所，持刀欲殺害再
    審原告，幸經次子即證人陳漳棋將其緊緊抱住，並奪下其所
    持之刀械，始未發生傷亡事故，足見再審被告意圖加害及虐
    待再審原告之心，迄今一直存在，並未稍減，且從未表示悔
    意，亦從無表示允許或要求再審原告回家之動作，其對再審
    原告之惡意相向，固執未改，在此情形下，再審原告焉敢冒
    險踏入家門與之同居，其有虐待及毆打或殺害再審原告之意
    圖，既迄今一直存在，對於再審原告之生命、身體所造成之
    危險亦迄今一直存在未變，故再審原告基於上述各項遭受危
    害之情況毫無改善跡象而不與其同居，乃有正當之理由。至
    於再審被告之所以提起請求履行同居之訴，無非係欲達其與
    再審原告離婚之手段而已，並非有改變其對於再審原告之危
    害而欲和好同居之意思，顯無履行夫妻互負同居義務之真意
    ，此觀再審被告於九十二年十一月下旬獲得履行同居之訴判
    決確定書後不數日，即提起請求離婚之訴即可明瞭，應不予
    准許。
    綜上，再審原告因迭次遭受再審被告毆打成傷，並遭其驅逐
    離開家門及受其威脅稱若再踏入家門一步即欲打斷再審原告
    之手腳等不堪同居之虐待，始不得已投奔於次子陳漳棋之住
    處避難，以免繼續受害，乃係具有正當之理由分居，並非惡
    意不履行同居之義務。爰依民事訴訟法第四百九十六條第一
    項第六款之規定，並於該法第五百條所示之三十日不變期間
    內提起本件再審之訴，求為廢棄原確定判決並駁回再審被告
    在前訴訟程序所提之履行同居之訴之判決。
三、證據：提出本院九十二年度婚字第七七八號民事判決及確定
    證明書影本各一件、本院八十五年度易字第一六五九號刑事
    判決影本一件、彰化縣二水鄉調解委員會調解書影本一件、
    台灣板橋地方法院八十一年度易字第四五九四號刑事判決影
    本一件，並請求訊問證人陳漳琪、蕭惠淑。
乙、再審被告方面：
一、聲明：駁回再審原告之訴。
二、陳述：
  (一)再審被告並未毆打再審原告，再審原告離家後，即從未返回
    二水住處洗衣煮飯給再審被告吃。
  (二)再審原告乙○○○於民事準備狀稱再審被告甲○○矇騙法院
    情事係屬不實。因再審被告於提起履行同居之訴時，係依鈞
    院法官庭示而交付所需之證物及審理程序而完成。
  (三)再審原告稱再審被告知悉其住處，再審被告於鈞院開庭之際
    ，責問兩造所生之子陳漳棋有無告知再審被告其母親住處，
    為何陳漳棋不答？顯然再審原告聲稱再審被告知其住處，係
    屬不實。
  (四)於九十二年六月二日再審被告訴請履行同居之訴時，鈞院
      法官要求再審被告提出子女之通訊住址、電話，為何子女
      屢傳不到，再審被告就已知之情事告知庭上，無所矇騙行
      為。
  (五)再審原告聲稱再審被告有婚外情情事係屬不實，若有婚外情
    情事，原告為何不舉出人、事、時、地、物等證物加以告訴
    ，實屬誣陷再審被告。
  (六)於八十五年五月二十三日，兩造發生爭吵，係原告毆打被告
    成傷，不僅頭破且血流滿身，險些喪命，凡此種種均於彰化
    縣田中分局二水派出所備案，今原告卻聲稱自衛。
  (七)再審原告聲稱為再審被告在田園追打，致心生恐懼跳入水圳
    險些溺斃，實屬謊言。因該案經彰化縣二水鄉調解委員會調
    解在案。該調解書之地點係在道路（員集路）何來水圳？何
    來溺斃之說？顯係誇大之詞。
  (八)再審原告之前不高興即會掐再審被告之下體要讓再審被告死
    。並曾二次偷再審被告之土地所有權狀及印鑑，如果再審原
    告拿去地下錢莊借錢，再審被告真不知如何是好。
    綜上，因再審被告提請離婚，已獲勝訴判決，再審原告為達
    回復判決之訴，而極盡所能誇大其詞的誣陷再審被告。
三、證據：提出彰化縣二水鄉調解委員會調解筆錄影本一件。
丙、本院依職權調閱本院九十二年度婚字第三三九號履行同居事
    件案卷；另依職權函台北縣政府警察局樹林分局查詢再審原
    告是否收受寄存送達之言詞辯論期日通知書。
    理      由
一、按當事人知他造之住、居所，指為所在不明而與涉訟者，得
    以再審之訴對於確定終局判決聲明不服，民事訴訟法第四百
    九十六條第一項第六款定有明文。
二、本件再審被告前於九十二年六月二日向本院起訴，請求命再
    審原告履行同居，並於前訴訟程序中，指再審原告之所在不
    明，聲請本院於前訴訟程序准予對再審原告為公示送達，經
    本院准予對再審原告為公示送達，而於九十二年十月九日言
    詞辯論期日聲請由其一造辯論而為判決，經本院准予由其一
    造辯論而為判決，於九十二年十月二十二日宣判，准再審被
    告之請求，判命再審原告應與再審被告同居，該判決嗣經確
    定，此經本院調閱九十二年度婚字第三三九號履行同居卷宗
    核閱屬實。又本件再審原告主張再審被告因有婚外情之嫌，
    迭與再審原告發生爭吵，繼而多次施以暴力毆傷再審原告，
    再審原告因顧及夫妻情份多所忍耐，但再審被告於八十一年
    六月間，因細故至台北縣樹林鎮○○街○段五十七巷一號四
    樓，將再審原告毆打成傷，經再審原告提出告訴，為台灣板
    橋地方法院判處再審被告罰金確定在案。又於八十五年五月
    二十三日因細故毆打再審原告，再審原告出於自衛，不慎以
    鐵條打傷其頭部受傷，惟再審被告仍繼續毆打再審原告，並
    口出惡言，驅逐再審原告離開家門，不准再回來，並揚言若
    有再踏入家門一步，必將再審原告之手腳打斷，致再審原告
    甚為恐懼，不得已乃於當日即離家，投奔於次子陳漳棋之住
    處避難。嗣再審原告於八十六年九月十二日上午，至彰化縣
    二水鄉大園村之田地採摘藥草時，被再審被告發現，又持木
    棍追打再審原告，再審原告因非常害怕，而跳入水圳逃避，
    險些溺斃等情，再審原告基於上述各項遭受危害之情況毫無
    改善跡象而不與其同居，乃有正當之理由，且再審被告原本
    即知悉再審原告居住於兩造所生之子陳漳棋之住處等事實，
    業據提出彰化縣二水鄉調解委員會調解書影本一件、台灣板
    橋地方法院八十一年度易字第四五九四號刑事判決影本各一
    件為證，此雖均為再審被告所否認，惟查：據證人陳漳棋（
    即兩造所生之次子）到庭證述：『八十一年伊父親毆打伊母
    親並經板橋地方法院判決罰金，但當時伊父親為何毆打伊母
    親，伊並不知情，伊僅知於其小時候，伊父親常常毆打伊母
    親，當時伊母親並未反擊。於八十五年，伊母親為自衛而打
    傷伊父親，後經親友勸說調解，伊父親始撤回對伊母親之告
    訴。此後，伊母親有回去與其父親同住，在此段期間，兩造
    均吵吵鬧鬧。於八十六年、八十七年間，伊父親有出言恐嚇
    要打斷伊母親的腳，所以伊母親才會搬到伊住所同住。於八
    十八年伊父親要毆打伊母親，伊母親一害怕就跳入圳溝，嗣
    經親友調解，並未提出告訴。於八十九年，伊父親確實有至
    其住處拿刀要殺害伊母親，伊將父親抱住，伊母親躲在房間
    內，始未發生傷亡。於九十一年間，伊女兒出嫁時，兩造尚
    共同出席喜宴，迄今伊母親仍經常往返樹林與二水之間，僅
    因懼怕伊父親對母親不利，伊母親並未住在父親之二水住處
    』等情，及證人蕭惠淑到庭證稱：『伊並不知再審被告為何
    毆打再審原告，於八十一年間，伊曾經見過再審被告毆打再
    審原告，當時再審被告抓再審原告的頭髮去撞牆壁，又以腳
    踹再審原告，因伊住在陳漳棋的對面，伊有出面勸架而知悉
    上情』等語，參以本院依職權函台北縣政府警察局樹林分局
    查詢再審原告是否於前案履行同居審理時有無收受寄存送達
    之言詞辯論期日通知書結果，雖經該局以九十三年十一月二
    十九日北縣警樹刑字第０九三００二九０八五號函覆再審原
    告乙○○○並未至該局領取寄存送達之言詞辯論期日通知書
    ，然本院於原審最終仍依再審被告之聲請，係以『再審原告
    之現應受送達處所不明』准予公示送達進行訴訟程序，並由
    再審被告一造辯論而為判決，具見再審被告於原審起訴時，
    即知悉再審原告係避居於上址（即兩造次子陳漳棋住處）並
    非行方不明，再審被告竟不向本院陳報該住址以供傳喚，故
    意指為再審原告之住居所不明，而聲請准予公示送達進行訴
    訟程序，使再審原告無法得知有該項訴訟，致未能到庭辯論
    之事實已臻明確，再審被告前揭所辯，顯不足採，又再審原
    告係於九十三年五月十七日親至彰化縣二水戶政事務所查詢
    ，經承辦之戶政人員將再審被告持以辦理離婚登記之本院九
    十二年度婚字第七七八號民事確定判決及確定證明書各影印
    一份給再審原告，始得知上情等節，亦經證人陳漳琪證述甚
    明，自堪採信。從而，再審原告依民事訴訟法第四百九十六
    條第一項第六款規定聲請再審為有理由，應予准許，爰判決
    如主文第一項所示。
三、復按夫妻互負同居之義務，但有不能同居之正當理由者，不
    在此限，民法第一千零一條定有明文。本件再審被告於原審
    訴訟程序中主張再審原告於八十五年五月二十三日持鐵條敲
    打再審被告之頭部後，即不告而別，離家出走一去不返，再
    審被告四處尋找，音信杳然，因起訴請求判命再審原告履行
    同居，惟為再審原告所否認，並辯稱：再審被告明知其真實
    住居所，且有上述正當理由方搬離原來住所，而與兩造所生
    之子陳漳棋同住等語。經查：本件再審原告確係經常受到再
    審被告之家庭暴力，乃離家避居次子陳漳棋之住所等情，已
    詳如上述，是再審原告以其有不能同居之正當理由所為辯解
    ，自堪採信，則再審被告於原審中請求再審原告履行同居義
    務，即為無理由，其在原審之訴應予駁回。
四、結論：本件再審之訴為有理由，再審被告在原審之訴為無理
    由，依民事訴訟法第五百零五條、第七十八條判決如主文。
中　　華　　民　　國　　94　　年　　4 　　月　　29　　日
                        家事法庭法  官  邱月嬌
上為正本係照原本作成。
如對本判決上訴，應於判決送達後二十日內向本院提出上訴狀（
須附繕本）。
中　　華　　民　　國　　94　　年　　5 　　月　　2 　　日
                                書記官  陳昌哲
